最高法院刑事判決　　　　　　　　　　　　　　　九十三年度台上字第三八五七號
　　上　訴　人　甲○○
右上訴人因偽造有價證券案件，不服台灣高等法院中華民國九十年九月二十六日第二
審判決（九十年度上訴字第一四六六號，起訴案號：台灣台北地方法院檢察署八十八
年度偵緝字第二六六、二六七號），提起上訴，本院判決如左：
    主  文
原判決撤銷，發回台灣高等法院。
    理  由
本件原判決認定上訴人甲○○係台北市○○路五百二十八號偉翼企業股份有限公司（
以下簡稱偉翼公司）之實際負責人，自民國八十六年四月十日起至同年七月間止，基
於意圖為自己不法所有之概括犯意，在其前台北市○○街四十巷七號三樓住處或其他
不詳處所，意圖供行使之用而偽造如原判決附表一所示支票七紙（偽造方式詳如原判
決附表一所示），及以不詳方式取得如原判決附表二所示或簽章不符，或已拒絕往來
之支票六紙，與其明知無法兌現，如原判決附表三所示其弟媳黃娓娓借其簽發使用之
支票三紙，在上開支票背面背書「偉翼企業股份有限公司」、「能文」後，連同如原
判決附表四所示其明知無法兌現之偉翼公司支票二紙，陸續持至吳春涼之夫陳萬福於
台北市○○街○段一七九號開設之萬福服裝有限公司，或吳春涼台北市○○○路四十
五之二號十樓住處，向吳春涼誆稱前開支票（偉翼公司之支票二紙除外）均係偉翼公
司收得之客票，因偉翼公司受託報關案件多，欲速領取，須繳納海關稅費，急須短期
資金週轉，保證八十六年七月下旬屆期後即可還款云云，使吳春涼誤信該等支票之信
用，及上訴人經營之偉翼公司運作正常而仍有還款能力，乃同意借款，而陸續交付上
訴人新台幣（下同）計達七百七十五萬七千三百八十九元；又延續前述意圖為自己不
法所有之概括犯意，自八十六年六月二十日起至同年七月間止，利用其友人洪村田遭
逢父喪，心力交瘁之際，在其前台北市○○街四十巷七號三樓住處或其他不詳處所，
意圖供行使之用而偽造如原判決附表五所示支票六紙（偽造方式詳如原判決附表五所
示），及以不詳方式取得如原判決附表六所示或簽章不符，或早已拒絕往來之支票八
紙，另向友人陳炳增借得如原判決附表七所示支票一紙（約定由上訴人於到期日前一
週自行支付如面額款項），於在上開支票背面背書「偉翼企業股份有限公司」、「能
文」後，連同其明知無法兌現，如原判決附表八所示其本人之支票三紙，在偉翼公司
上址或台北市○○路一九一巷六號之店面，陸續向洪村田佯稱上開支票（其本人支票
三紙除外）均係偉翼公司收得之客票，公司須款週轉，到期即可還款云云，使洪村田
誤信該等支票之信用，及上訴人經營之偉翼公司仍正常運作而有還款能力，乃同意借
款，而陸續交付甲○○計達八百十三萬元。嗣上開各支票到期均無法兌現，吳春涼、
洪村田始知受騙等情。因而撤銷第一審關於上訴人部分之判決，改判依想像競合犯規
定從一重論處上訴人連續意圖供行使之用，而偽造有價證券罪刑，固非無見。
惟查：(一)、有罪判決書所記載之犯罪事實，為論罪科刑適用法律之基礎，故凡與適用
法令有關之重要事項，必須詳加認定，明確記載，然後明認定犯罪事實所憑之證據
及認定之理由，始足為適用法令之依據。又刑法上之偽造有價證券罪，並無處罰未遂
犯之規定，故所偽造之有價證券，必須記載完備，形式上已具備有價證券之有效要件
者，始能成立偽造有價證券罪。依票據法第一百二十五條第一項第七款規定，發票年
、月、日為支票應記載事項之一，該項記載如有欠缺，依同法第十一條第一項前段規
定，為無效之票據。是偽造他人之支票，如未記載發票日期，則其偽造有價證券之行
為，即尚未完成，不能以偽造有價證券罪相繩。原判決事實欄認定記載上訴人意圖供
行使之用，偽造如原判決附表一及附表五所示之支票各七紙、六紙云云，然原判決附
表一及附表五對於各該支票之發票年、月、日，並無明確之認定記載，則上訴人在形
式上是否已完成各該支票之偽造？尚未明瞭，自不足資為適用法令，論以偽造有價證
券罪之依據，已有未合。(二)、有罪之判決書，對被告有利之證據不採納者，應說明其
理由，為刑事訴訟法第三百十條第二款所明定。故有罪判決書對於被告有利之證據，
如不加採納，必須說明其不予採納之理由，否則即難謂無判決不備理由之違誤。是事
實審法院應於審判期日就被告否認犯罪所為有利之辯解事項與證據，予以調查，而於
有罪判決理由內詳加論列，否則率行判決，即屬於法有違。上訴人始終否認有偽造支
票之情事，於原審辯稱原判決附表ＰＷ0000000號等支票均係上訴人之弟李能
為提出請上訴人代為調款，李能為交付支票時，支票上應記載之事項，均已記載完備
，上訴人不知其來路，僅係基於兄弟之情代為調款而已。其中當時台北區中小企業銀
行永春分行0000000000─０００帳號，票號ＰＷ0000000號，面額
四十萬元，八十六年七月十五日期之支票，與該支票在前相連號之ＰＷ000000
0號、ＰＷ0000000號支票，同係李能為所提出，而ＰＷ0000000號支
票已兌現，且與上開支票連號，請詳加調查，可證明同係李能為所提供，絕非上訴人
所偽造云云（原審卷第七十九頁）。對於上訴人該項有利之辯解及證據，原審未詳加
調查釐清，論述明白，遽為上訴人不利之判決，尚嫌速斷，並有理由不備之可議。上
訴意旨指摘原判決不當，尚非全無理由，應認有撤銷發回更審之原因。
據上論結，應依刑事訴訟法第三百九十七條、第四百零一條，判決如主文。
中　　　華　　　民　　　國　　九十三　　年　　　七　　　月　　二十九　　日
                              最高法院刑事第十二庭
                                  審判長法官  陳　正　庸
                                        法官  賴　忠　星
                                        法官  王　居　財
                                        法官  張　清　埤
                                        法官  林　開　任
      右正本證明與原本無異
                                              書  記  官
中　　　華　　　民　　　國　　九十三　　年　　　八　　　月　　　六　　　日
                                                                        Ｖ
